臺灣南投地方法院民事判決
                                      109年度訴字第496號
原      告  陳遠盛  
訴訟代理人  張敦達律師
被      告  財政部國有財產署

法定代理人  曾國基  
訴訟代理人  陳晉徹  
複  代理人  鄭怡庭  
被      告  莊孜欽  
訴訟代理人  張順豪律師
上列當事人間請求確認通行權存在事件，本院於民國110年12月6
日言詞辯論終結，判決如下：
    主      文
確認原告就被告莊孜欽所有坐落南投縣○○鄉○○段○○○地號土地，
如附圖一所示斜線位置，面積六十三點四一平方公尺部分；被告
莊孜欽所有坐落南投縣○○鄉○○段○○○地號土地，如附圖一所示斜
線位置，面積六十五點五九平方公尺部分；被告財政部國有財產
署所管理坐落南投縣○○鄉○○段○○○地號土地，如附圖一所示斜線
位置，面積八十五點九九平方公尺部分，有通行權存在。
被告不得在前開通行土地為任何妨礙原告通行之行為，並應容忍
原告於其上鋪設碎石級配底層之道路。
訴訟費用由被告負擔三分之一，餘由原告負擔。 
    事實及理由
壹、程序部分：
一、按訴狀送達後，原告不得將原訴變更或追加他訴。不變更訴
    訟標的，而補充或更正事實上或法律上之陳述者，非為訴之
    變更或追加。民事訴訟法第255條第1項本文、第256條分別
    定有明文。經查，原告起訴時原聲明：⒈確認原告所有之坐
    落南投縣○○鄉○○段00地號土地（下稱系爭70地號土地），對
    於被告莊孜欽所有之坐落同段71地號土地（下稱系爭71地號
    土地），如起訴狀附圖所示編號B部分（面積以實際測量為
    準）、被告莊孜欽所有坐落同段72地號土地（下稱系爭72地
    號土地），如起訴狀附圖所示編號C部分（面積以實際測量
    為準）、被告財政部國有財產署（下稱國產署）管理之坐落
    同段22地號土地（下稱系爭22地號土地），如起訴狀附圖所
    示編號D部分（面積以實際測量為準），有通行權存在。⒉被
    告應容忍原告於前項通行範圍內之土地上鋪設泥土石，於兩
    側設置水泥駁坎，並鋪設柏油或水泥路面以供通行，不得為
    任何妨害原告通行之行為（見本院卷第17頁至第18頁）。嗣
    於民國110年4月12日以民事更正聲明暨準備準備狀，將聲明
    更正為：⒈確認原告所有之系爭70地號土地，對於被告莊孜
    欽所有之系爭71地號土地，如南投縣南投地政事務所複丈日
    期109年11月16日土地複丈成果圖（下稱附圖一）所示斜線
    部分，面積63.41平方公尺、被告莊孜欽所有之系爭72地號
    土地，如附圖一所示斜線部分，面積65.59平方公尺、被告
    國產署管理之系爭22地號土地，如附圖一所示斜線部分，面
    積85.99平方公尺之土地，有通行權存在。⒉被告應容忍原告
    於前項通行範圍內之土地上鋪設泥土石，於兩側設置水泥駁
    坎，並鋪設柏油或水泥路面以供通行，不得為任何妨害原告
    通行之行為（見本院卷第269頁至第270頁）。原告前開聲明
    之變更，旨在補充先前聲明之不足，並未變更訴訟標的，核
    屬補充及更正事實上及法律上之陳述，非為訴之變更或追加
    ，依首揭規定，應予准許。
二、按確認法律關係之訴，非原告有即受確認判決之法律上利益
    者，不得提起之，民事訴訟法第247條第1項前段定有明文。
    又按所謂即受確認判決之法律上利益，係指法律關係之存否
    不明確，原告主觀上認其在法律上之地位有不安之狀態存在
    ，且此種不安之狀態，能以確認判決將之除去者而言，若縱
    經法院判決確認，亦不能除去其不安之狀態者，即難認有受
    確認判決之法律上利益（最高法院52年台上字第1240號判決
    意旨參照）。經查，原告主張其所有之系爭70地號土地，因
    與公路間欠缺適宜之聯絡致無法為通常之使用，而為袋地，
    有利用被告莊孜欽所有之系爭71、72地號土地，以及中華民
    國所有，由被告國產署管理之系爭22地號土地對外通行之必
    要，而為被告莊孜欽所否認，又雖被告國產署稱原告只需提
    出聲請即可同意無須提起本件訴訟等語，然實質上尚需經被
    告國產署內部公文簽核後方可決定最終是否同意，形同否認
    原告主張，是被告均否認原告通行權存在，堪認兩造間就原
    告得否通行系爭土地之法律上地位即有不安之狀態，而該狀
    態得以確認判決將之除去，揆諸前揭說明，原告有即受確認
    判決之法律上利益，原告提起本件確認之訴，於法尚無不合
    。
貳、實體部分：
一、原告主張略以：
  ㈠原告為系爭70地號土地之所有權人，被告莊孜欽為系爭71、7
    2地號土地之所有權人，中華民國則為系爭22地號土地之所
    有權人，並由被告國產署負責管理。原告意欲按照系爭70地
    號土地之使用地類別即農牧用地將之作為農作目的使用，但
    因系爭70地號土地無法直接通行至最鄰近之道路即南投縣名
    間鄉彰南路（下稱彰南路），是與公路間缺乏適宜之聯絡，
    不能為通常使用，而為袋地，原告即有主張袋地通行權，通
    行鄰地以至連外道路之必要。原告主張之通行方案為如附圖
    一所示，經由被告莊孜欽所有之系爭71地號土地，如附圖一
    所示斜線部分，面積63.41平方公尺、被告莊孜欽所有之系
    爭72地號土地，如附圖一所示斜線部分，面積65.59平方公
    尺、被告國產署管理之系爭22地號土地，如附圖一所示斜線
    部分，面積85.99平方公尺之土地，對外通行至聯外道路（
    下稱甲案）。因原告主張通行權之目的係為讓農用機具可得
    通行，故通行之道路面寬最少應留設3公尺，且應於通行之
    道路範圍內鋪設泥土石，於兩側設置水泥駁坎，並鋪設柏油
    或水泥路面，方得使系爭70地號土地為通常之使用，但若本
    院認為無舖設柏油之必要，原告對此亦能接受。
  ㈡原告主張之甲案係沿著系爭71、72地號土地之北側邊緣，及
    系爭22地號土地之南側邊緣而行，且通行系爭72、22地號土
    地之部分，依其使用現況原本便係3公尺寬之水泥道路，此
    乃對鄰地侵害最小，且不致對於被告就系爭土地之利用造成
    嚴重妨害之最適宜方案。反觀被告莊孜欽所主張之通行方案
    即如南投縣南投地政事務所複丈日期110年2月18日土地複丈
    成果圖（下稱附圖二）所示，經由被告莊孜欽所有之系爭71
    地號土地，如附圖二編號D所示，面積81.07平方公尺、被告
    國產署管理之系爭22地號土地，如附圖二編號C所示，面積5
    .12平方公尺、訴外人柳國憲等22人共有之坐落同段23地號
    土地（下稱系爭23地號土地），如附圖二編號B所示，面積1
    06.65平方公尺、訴外人廖學文所有之坐落同段20地號土地
    （下稱系爭20地號土地），如附圖二編號A所示，面積41.61
    平方公尺之土地，對外通行至連外道路（下稱乙案），因通
    行路線曲折，行經之各筆土地間存有高低落差，且需橫越現
    有坐落於水利地上之灌溉或排水溝渠，不但鋪設道路之工程
    艱鉅，且有破壞灌溉或排水系統之虞，應非可採。
  ㈢被告莊孜欽雖稱其與第三人間尚就系爭72、22地號土地訂有
    耕地三七五減租之租賃契約，但依原告主張之通行甲案，不
    致對於承租人有無自任耕作之事實造成影響，不會因為原告
    主張通行權，導致被認定為無自任耕作之情形存在，況且有
    無非自任耕作之情，亦與原告得否主張通行權無涉。原告爰
    依民法第787條第1項、第2項前段、第788條第1項本文規定
    提起本件訴訟，並聲明：①確認原告所有之系爭70地號土地
    ，對於被告莊孜欽所有之系爭71地號土地，如附圖一所示斜
    線部分，面積63.41平方公尺、被告莊孜欽所有之系爭72地
    號土地，如附圖一所示斜線部分，面積65.59平方公尺、被
    告國產署管理之系爭22地號土地，如附圖一所示斜線部分，
    面積85.99平方公尺之土地，有通行權存在。②被告應容忍原
    告於前項通行範圍內之土地上鋪設泥土石，於兩側設置水泥
    駁坎，並鋪設柏油或水泥路面以供通行，不得為任何妨害原
    告通行之行為。
二、被告莊孜欽答辯略以：
  ㈠系爭71、72地號土地之使用地類別均為農牧用地，使用分區
    均為特定農業區，被告莊孜欽已就系爭71、72地號土地與訴
    外人陳明德、陳常政、陳明俊等人(下稱陳明德等人)定有耕
    地三七五減租租賃契約，陳明德等人就系爭71、72地號土地
    係以農地耕作之目的為實際上之使用。倘依原告主張其就系
    爭71、72地號土地有通行權存在，並採行通行甲案，且於通
    行範圍鋪設柏油或水泥路面以供通行，將使系爭71、72地號
    土地因有非基於耕作目的所為之變更，而有被認定為不自任
    耕作之情事存在，不但明顯違反耕地三七五減租條例之規定
    ，被告莊孜欽並因此有遭受裁罰之虞，應非妥適之通行方案
    。至於目前坐落於系爭71、72地號土地上之水泥道路，係由
    系爭71、72地號土地之承租人，於未經被告莊孜欽同意之前
    提下擅自變更耕作之目的而鋪設，該水泥路通過系爭22地號
    土地之部分，業經被告國產署認定為無權占有，故原告主張
    繼續通行該水泥路，即非可採。
  ㈡依被告莊孜欽主張之乙案，因通行之系爭23、20地號土地範
    圍，按其使用現況本即既成道路，況且依照南投縣建築管理
    自治條例第16條第2項之規定，系爭23、20地號為現有巷道
    不得擅自阻礙或破壞通行，即隱含現有巷道應供通行之意旨
    ，不致因此增加對鄰地所造成之損害，且可避免系爭71、72
    地號土地有被認定為不自任耕地及非農業使用之虞，促成農
    地之完整使用，對於被告國產署管理之系爭22地號土地之侵
    害也較小，應屬較適宜之通行方案。原告捨棄現坐落於系爭
    23、20地號上之既成道路不走，堅持採行通行甲案，僅係為
    求取其最便利之通行方式，而增加對鄰地所有權人所造成之
    損害，已逾越主張通行權之必要程度。
  ㈢原告另主張被告應容忍其於通行範圍內之土地上鋪設泥土石
    ，於兩側設置水泥駁坎，並鋪設柏油或水泥路面以供通行，
    被告應容忍被告之土地通行範圍內鋪設泥土石。但因系爭71
    、72地號土地之使用類別為農牧用地，使用分區為特定農業
    區，且原告自承其係基於農作使用之目的而主張通行，故原
    告所得開設之道路自應以符合農業需求之範圍為限，參酌農
    地重劃區農路水路工程設施設計標準第3條第1項規定，以鋪
    設碎石級配底層，較為允當。為此聲明：原告之訴駁回。
三、被告財政部國有財產署答辯略以：
    對於原告主張系爭70地號土地為袋地，以及原告主張之通行
    甲案、被告莊孜欽主張之通行乙案，其均無意見。並聲明：
    原告之訴駁回。
四、兩造不爭執事項：
  ㈠系爭70地號土地為原告所有，使用分區為特定農業區、使用
    地類別為農牧用地。
  ㈡系爭71、72地號土地為被告莊孜欽所有，使用分區為特定農
    業區、使用地類別為農牧用地，現出租予陳明德等人耕作使
    用。
  ㈢系爭22地號土地為被告國有財產署所管理之國有土地，使用
    分區為特定農業區、使用地類別為水利用地。
  ㈣被告莊孜欽所主張之通行乙案所經過之系爭20地號土地為訴
    外人廖學文所有，使用分區為特定農業區、使用地類別為農
    牧用地；經過之系爭23地號土地為訴外人柳國憲等22人共有
    ，使用分區為特定農業區、使用地類別為甲種建築用地。
五、得心證之理由：
　㈠原告所有之系爭70地號四周均為他人之土地，須通過他人  
    土地始能連接最近公路即彰南路等情，為兩造所不爭執，有
    有地籍圖謄本在卷可參（見本院卷第71頁），並經本院至現
    場履勘實況，有現場勘驗筆錄及照片附卷可考(見本院卷第1
    05頁至第115頁)，堪認原告主張系爭70地號土地與公路無適
    宜聯絡，而無法為通常使用之袋地屬實，足堪認定。
　㈡按土地因與公路無適宜之聯絡，致不能為通常使用時，除因
    土地所有人之任意行為所生者外，土地所有人得通行周圍地
    以至公路；前項情形，有通行權人應於通行必要之範圍內，
    擇其周圍地損害最少之處所及方法為之，民法第787 條第1
    項、第2 項前段定有明文。所謂通行必要範圍內，周圍地損
    害最少之處所及方法，應依社會通常之觀念，就附近周圍地
    之土地性質、地理狀況，相鄰土地所有人及利用人之利害得
    失，斟酌判斷之（最高法院98年度台上字第1842號判決意旨
    參照）。復鄰地通行權為鄰地所有權之擴張，其目的在解決
    與公路無適宜聯絡之土地之通行問題，自應限於必要之程度
    ，且應選擇對鄰地損害最少之處所為之（最高法院83年度台
    上字第1606號判決意旨參照）。又民法第787 條第1 項所規
    範之通行權，其所指之「通行必要範圍」應兼顧安定性與發
    展性、客觀性與主觀性。安定性指過去通路通行事實之延續
    ；發展性則指未來事實上之需要而為現狀之變更；客觀性指
    袋地亟需通路以之為對外聯絡，依地表地形之位置關係，客
    觀上為一般人所認同之通行路線，例如直線之路線優於曲折
    之路線，不需拆除地上物之路線優先於需拆毀地上物之路線
    ；主觀性指依袋地使用權人之使用目的所被認定之通行路線
    。「對周圍地損害最少之處所及方法」可就對地上物之影響
    （是否要拆除地上物）、對他人土地完整性之影響（是否會
    產生畸零地、對建物之建築是否有影響）、通行地現在之使
    用類別（該通行土地之地目為何，若屬都市計畫區，則該通
    行地為何用地）、對他人造成之損失等各項因素綜合比較。
    經查：
　⒈原告所主張之甲案係通行被告之系爭71、72及22地號土地如
    附圖一所標示之斜線位置部分，通行面積分別如附表一編號
    1至3所示為63.41平方公尺、65.59平方公尺、85.99平方公
    尺，路徑筆直無急彎，通行範圍內與原告之系爭70地號地號
    土地連結處並無明顯高低落差，通行路徑於系爭71地號土地
    上為泥土路，種植部分山藥作物；系爭72地號土地上已鋪設
    3米寬之水泥路，水泥路上無地上物，現有之水泥路旁種植
    芭樂作物；系爭22地號土地部分已鋪設3米寬水泥路，水泥
    路上無地上物，現有之水泥路附近有樹木等情，業經本院會
    同地政人員、被告國產署至現場勘驗測量明確，並有本院勘
    驗筆錄及109 年11月16 日南投地政事務所土地複丈成果圖
    及現場照片在卷可參（見本院卷第105 頁至115 頁、第123 
    頁）。又甲案通行系爭71、72及22地號等土地所占用之百分
    比如附表一編號1至3所示，僅占被告莊孜欽系爭71、72地號
    土地1.1%及4.7%，占被告國產署系爭22地號土地41%，且通
    行路徑緊沿系爭71、72地號土地北側邊線，並無割裂係爭71
    、72地號土地產生畸零土地之虞，堪認原告所提之甲案，路
    徑筆直、無須額外拆除高價之地上物，並已考慮鄰近土地現
    存之使用現況及通行路徑對他人土地之影響，不失為適宜合
    理之通行方案。
　⒉觀諸被告莊孜欽所提乙案（見本院卷第251頁），雖如附圖二
    所示雖一樣可以通行至彰南路、無須額外拆除高價之地上物
    ，但路徑轉折並非直接連接彰南路，需經過如附表二所示編
    號1至4所示之4筆土地，除影響本案被告外，尚影響附表二
    編號3及4所示系爭23、20地號土地之所有人，相較之下，除
    了路徑轉折外，也影響較多土地所有人。又如附表二編號1
    至2所示系爭71、22地號土地通行範圍僅占各該地號土地1.4
    %、2.4%，然且其中附表二編號3、4所示系爭23、20地號土
    地則通行範圍分別占各該筆地號土地18%及52%，而系爭23地
    號土地為特定農業區之甲種建築用地，與原告使用土地性質
    為特定農業區之農牧用地，性質有別，若原告要使用農用機
    具開墾系爭70地號土地，或開墾完畢後日後需使用機具耕作
    或車輛運輸農產品出入時，尚需通行系爭23地號土地以連接
    彰南路，將會對於平常居住於該處之居民將改變現行生活秩
    序形成重大影響，甚有交通安全上之疑慮，並非妥適。且乙
    案通行附表二編號4廖學文所有系爭20地號土地使用範圍達5
    2%，形同廖學文提供超過系爭20地號一半以上之土地為原告
    作為通行權之用，已嚴重影響廖學文就整筆土地之使用權益
    ，有失衡平。
　⒊另甲案與乙案所主張之路徑均會對被告國產署所有之系爭22
    地號土地產生畸零地，通行範圍對系爭22地號土地影響程度
    如附表一、二編號3及2所示，分別為41%及2.4%，雖乙案對
    於被告國產署之系爭22地號土影響較小，然慮及陳明德等人
    與被告莊孜欽所成立之三七五減租租賃契約，陳明德等人為
    現時於系爭71、72地號土地耕作之人，均使用甲案即附圖一
    於系爭72、22地號土地斜線部分之水泥地以聯絡彰南路已有
    相當時間等情，就土地使用現存秩序及相鄰之公眾利益而言
    ，甲案對於現存土地利用秩序及居住鄰近處之民眾影響較小
    ，雖對於被告國產署之系爭22地號土地均會產生畸零地，惟
    從對於相鄰土地整體利用影響最小化以觀，原告之甲案仍優
    於被告莊孜欽之乙案。何況，被告國產署對甲、乙案均無意
    見，並稱如合乎袋地通行權之要件，如提出申請原則上會同
    意，故甲案現實上對被告國產署不利影響，極其有限。
　⒋至被告莊孜欽辯稱：系爭23、20地號土地範圍，其使用現況
    為既成道路，且依南投縣建築管理自治條例第16條第2項之
    規定，系爭23、20地號為現有巷道不得擅自阻礙或破壞通行
    ，隱含現有巷道應供通行之意旨，又可避免系爭71、72地號
    土地有被認定為不自任耕地及非農業使用之虞等節。經查：
　⑴系爭23、20地號土地為私設道路，尚非經南投縣政府登記在
    案之既成道路乙情，有南投縣政府110年12月1日府工養字00
    00000000號函復意旨在卷可考(見本院卷第411 頁)，是系爭
    23、20地號土地是否為供公眾通行之既成道路尚不明確，縱
    為既成道路或為現有巷道應供通行，然原告之系爭70地號土
    地為特定農業區之農牧用地，通行權之考量需貼近其土地管
    制使用性質之目的，而系爭23地號土地為特定農業區之甲種
    建築用地，旨在供鄰近社區住戶通行聯絡公路之用，與前述
    原告若日後開墾或使用系爭70地號土地可能會使用農用機具
    行駛於系爭23地號土地上，已超出現行使用系爭23地號土地
    通行之當地居民或鄰近民眾之預期認知，並有影響該處交通
    安全之虞。且對於系爭20地號土地所有人廖學文影響過鉅已
    如前述，於此不贅。
　⑵又是否會因採行甲案之通行路徑後致認定三七五減租承租人
    有非自任耕作、影響農業整體利用乙節。查，關於是否非自
    任耕作屬於個案事實審認事宜，宜參考內政部93年3月10日
    台內地字第0930066140號函所規定耕地三七五減租條例第16
    條第1項及第2項規定之執行方式(下稱系爭執方式)依個案情
    形審認，內政部110年1月28日台內地字第1100270424號函復
    在卷可參(見本院卷第241頁至第243頁)。按系爭執行方式第
    二點規定：如有下列各款情形之一者，無論係耕地之全部或
    一部，均屬「未自任耕作」，出租人得申請依前述程序辦理
    ：㈠承租人將承租耕地轉租、轉讓、借與他人使用、與他人
    交換耕作、作業全部委託他人代耕或雇工耕作為主體。㈡原
    約定為農業使用（或漁業、牧業使用），但承租人改變為漁
    業使用（或農業、牧業使用），未經出租人同意者。㈢承租
    人於承租耕地從事非農業使用，如違法建築房屋或堆放廢棄
    物等。㈣其他經出租人提出具體事證者。觀之上開規定，就
    本件甲案通行系爭71、72地號土地範圍之情形，分別為附表
    一編號1、2所示僅為1.1%、4.7%，就影響農業利用而言極其
    輕微，且就上開例示非農業使用之情形為違法建築房屋或堆
    放廢棄物等，本件甲案通行權目的亦在於達到原告系爭70地
    號土地管制上為農業使用之目的，是以，就目前卷內事證而
    論，應無上開規定所認為非自任耕作之情形，亦無影響整體
    農業利用之問題，故被告莊孜欽此節所辯並無可採。
　⒌是以，原告主張依如附圖一所示之甲案通行路徑以至公路即
    彰南路，路線直接、貼近相鄰土地使用性質及現存利用秩序
    ，對相鄰土地所有人影響較輕，就諸般條件而言，顯較被告
    莊孜欽所提之乙案為佳，應為合理可採之通行方案。
　㈢原告主張就如附圖一所示有通行權範圍內之被告土地上得鋪
    設泥土石，於兩側設置水泥駁坎，並鋪設柏油或水泥路面以
    供通行乙節，為被告莊孜欽所否認，辯以：農路路面應以鋪
    設碎石級配底層等語。經查：
  ⒈按有通行權人於必要時，得開設道路。民法第788 條第1 項
    前段定有明文。而鄰地通行權之性質，為土地所有權人所有
    權之擴張，與鄰地所有權人所有權之限制，是以土地所有權
    人或使用權人，如確有通行鄰地之必要，鄰地所有權人或使
    用權人，即有容忍其通行之義務，此為法律上之物的負擔（
    最高法院70年度台上字第3334號判決意旨參照）。又通行權
    人既經確認有通行權存在，被通行地之所有人及使用人自有
    容忍之義務，如有阻止或妨害之行為，通行權人當得依據民
    法第767 條物上請求權之規定，請求予以禁止或排除（最高
    法院88年度台上字第2864號判決意旨參照）。而農路路面之
    處理以鋪設至碎石級配底層為原則。前項農路因重劃前已鋪
    設瀝青混凝土面層、水泥混凝土面層或因村落聯絡交通量較
    大，經農地重劃協進會及農地重劃委員會決議報經中央主管
    機關同意者，得鋪設瀝青混凝土面層或水泥混凝土面層，農
    地重劃區農路水路工程設施設計標準(下稱系爭農路設計標
    準)第3條亦有明文。
  ⒉依勘驗拍攝之現場相片（見本院卷第111頁照片）及附圖一所
    示，被告莊孜欽所有之系爭71地號土地上現況為部分土地已
    有種植作物，土地地面為泥土地；系爭72地號土地上已有種
    植作物，部分土地已鋪設水泥地路面；系爭22地號土地部分
    土地已鋪設水泥路等情，參照上開說明，原告為求通行之便
    利及安全，自有於通行範圍內舖設道路之需要。然而，系爭
    70地號土地之使用地類別為農牧用地，此有上開土地登記第
    一類謄本影本附卷可參（見本院卷第23頁），本院參考系爭
    農路設計標準第3條第1項「農路路面之處理以鋪設碎石級配
    底層為原則」之規定，並審酌系爭71、72及22地號土地現況
    為：系爭71地號土地部分種植作物及為泥土路、系爭72地號
    土地部分種植作物及部分已鋪設水泥道路、系爭22地號土地
    部分已鋪設水泥路，及與原告通行之目的等情狀，認原告於
    系爭71、72及22地號土地有通行權之土地範圍開設農路，應
    以鋪設碎石級配底層供通行使用為已足。原告主張有通行權
    之土地路面應得鋪設柏油、水泥路面，並設置水泥駁坎，惟
    未證明有何必要，並不可採。
六、綜上所述，原告依民法第787 條第1 項、第788 條第1 項規
    定，請求確認就被告所有系爭71、72及22地號等土地於如附
    圖一所示斜線部分所示之土地範圍有通行權，及被告不得為
    任何妨害原告通行之行為，容忍原告以鋪設碎石級配底層之
    方式鋪設道路，為有理由，應予准許。
七、本件事證已臻明確，兩造其餘攻擊防禦及證據調查，均與本
    案之判斷不生影響，爰毋庸一一審酌論列，併此敘明。
八、又按「因下列行為所生之費用，法院得酌量情形，命勝訴之
    當事人負擔其全部或一部：…二、敗訴人之行為，按當時之
    訴訟程度，為伸張或防衛權利所必要者。」民事訴訟法第81
    條第2 款定有明文。本件原告欲通行被告所有之土地，被告
    為防衛其財產權而不同意原告之請求，所為訴訟行為應在防
    衛其權利所必要之範圍，若令提供土地讓原告通行之被告，
    再行負擔全部訴訟費用，恐非事理所平，經衡酌爰依上開規
    定，諭知如主文第3 項所示，以示公平。 
九、訴訟費用負擔之依據：民事訴訟法第81條第2款。 
中　　華　　民　　國  　110　　年 　12　　月　　27　　日
                      民事第一庭  法　官  葛耀陽
以上正本係照原本作成。
如對本判決上訴，須於判決送達後20日內向本院提出上訴狀。
如委任律師提起上訴者，應一併繳納上訴審裁判費。
中　　華　　民　　國　　110 　年　　12　　月　　29　　日
                                  書記官  黃婉淑
附表一
原告主張之甲案       編號 通行何筆土地 所有人 總面積 (平方公尺) 使用分區/使用類別 通行面積 (平方公尺) 佔各筆土地面積百分比 1 系爭71地號土地 被告莊孜欽 5683.03 特定農業區/農牧用地 63.41 1.1% 2 系爭72地號土地 被告莊孜欽 1389.43 特定農業區/農牧用地 65.59 4.7% 3 系爭22地號土地 被告國產署 210.1 特定農業區/水利用地 85.99 41% 備註： 編號1至3之各土地總面積之記載，有上開土地之土地登記謄本可參，見本院卷第25頁至第29頁；編號1至3通行各土地面積，見本院卷第123頁即附圖一。       
附表二
被告莊孜欽主張之乙案       編號 通行何筆土地 所有人 總面積 (平方公尺) 使用分區/使用類別 通行面積 (平方公尺) 佔各筆土地面積百分比 1 系爭71地號土地 被告莊孜欽 5683.03 特定農業區/農牧用地 81.07 1.4% 2 系爭22地號土地 被告國產署 210.1 特定農業區/農牧用地 5.12 2.4% 3 系爭23地號土地 柳國憲等22人共有 579.2 特定農業區/甲種建築用地 106.65 18% 4 系爭20地號土地 廖學文 80.75 特定農業區/農牧用地 41.61 52% 備註： 編號3至4之各土地總面積之記載，有上開土地之土地登記謄本可參，見本院卷第209頁至第239頁；編號1至4通行各土地面積，見本院卷第251頁即附圖二。